臺灣高等法院臺中分院刑事判決
110年度交上易字第898號
上  訴  人  臺灣苗栗地方檢察署檢察官
被      告  魏振高



上列上訴人因被告過失傷害案件，不服臺灣苗栗地方法院110年
度交易字第72號中華民國110年9月6日第一審判決（起訴案號：
臺灣苗栗地方檢察署110年度偵字第1009號），提起上訴，本院
判決如下：
    主  文
上訴駁回。
    理  由
一、公訴意旨略以：被告魏振高（下稱被告）於民國109年8月8
    日12時50分許，駕駛車牌號碼0000-00號自用小客車（下稱
    甲車），沿苗栗縣頭份市永貞路往南行駛，行駛至永貞路一
    段57號神龍本港海鮮餐廳附近時，應注意讓亦沿永貞路一段
    外側車道往南直行，由告訴人張家豪騎乘之車牌號碼000-00
    00號普通重型機車（下稱乙車）先行，而切入外側車道，並
    逕自右轉沿臺一己線公路往西行駛，張家豪猝不及防而自後
    追撞魏車倒地，除受有左側前胸壁挫傷、前臂擦傷、膝及小
    腿擦挫傷、右側手部擦傷，時值盛夏，張家豪倒地後，左側
    小腿、上臂、前臂與膝部，亦遭炙熱之瀝青路面灼傷。因認
    被告涉犯刑法第284條前段之過失傷害罪嫌等語。
二、按刑事訴訟法第155條第2項規定：「無證據能力、未經合法
    調查之證據，不得作為判斷之依據」，在學理上，以嚴謹證
    據法則稱之，係為保護被告正當法律程序權益而設，嚴格限
    制作為判斷、認定基礎之依據，必須係適格之證據資料，並
    經由完足之證據提示、辨認、調查與辯論，始能為不利於被
    告之有罪判決，至於對其有利之無罪判決，自不在此限。學
    理上乃有所謂彈劾證據，與之相對照，作用在於削弱甚或否
    定檢察官所舉不利被告證據之證明力，是此類彈劾證據，不
    以具有證據能力為必要，且毋庸於判決理由內，特別說明其
    證據能力之有無（最高法院100年度台上字第4761號判決參
    照）。又犯罪事實應依證據認定之，無證據不得認定犯罪事
    實；有罪之判決書應於理由內記載認定犯罪事實所憑之證據
    及其認定之理由。刑事訴訟法第154條第2項及第310條第1款
    分別定有明文。而犯罪事實之認定，係據以確定具體的刑罰
    權之基礎，自須經嚴格之證明，故其所憑之證據不僅應具有
    證據能力，且須經合法之調查程序，否則即不得作為有罪認
    定之依據。倘法院審理之結果，認為不能證明被告犯罪，而
    為無罪之諭知，即無前揭第154條第2項所謂「應依證據認定
    」之犯罪事實之存在。因此，同法第308條前段規定，無罪
    之判決書只須記載主文及理由。而其理由之論敘，僅須與卷
    存證據資料相符，且與經驗法則、論理法則無違即可，所使
    用之證據亦不以具有證據能力者為限，即使不具證據能力之
    傳聞證據，亦非不得資為彈劾證據使用。故無罪之判決書，
    就傳聞證據是否例外具有證據能力，本無須於理由內論敘說
    明（最高法院100年度台上字第2980號判決參照），合先敘
    明。
三、按犯罪事實應依證據認定之，無證據不得認定犯罪事實；不
    能證明被告犯罪或其行為不罰者應諭知無罪之判決，刑事訴
    訟法第154條第2項、第301條第1項分別定有明文。檢察官對
    於起訴之犯罪事實，應負提出證據及說服之實質舉證責任。
    倘其所提出之證據，不足為被告有罪之積極證明，或其指出
    證明之方法，無法說服法院以形成被告有罪之心證者，應貫
    徹無罪推定原則，刑事妥速審判法第6條亦有明文。次按認
    定犯罪事實所憑之證據，無論直接或間接證據，其為訴訟上
    之證明，須於通常一般之人均不致有所懷疑，而得確信其為
    真實之程度者，始得據為有罪之認定；苟積極證據不足為不
    利於被告事實之認定時，即應為有利於被告之認定，更不必
    有何有利之證據，亦不能以推測或擬制之方法以為裁判之基
    礎（最高法院76年度台上字第4986號、30年度上字第816號
    、40年度台上字第86號判決意旨參照）。又張家豪之告訴，
    或被害人就被害經過所為陳述，其目的均在使被告受刑事訴
    追處罰，與被告處於相反立場，其陳述或不免渲染、誇大，
    是被害人縱立於證人地位具結而為指證、陳述，其供述證據
    之證明力仍較與被告無利害關係之一般證人之陳述為薄弱。
    從而，被害人或張家豪就被害經過之陳述，除須無瑕疵可指
    ，且須就其他方面調查又與事實相符，亦即仍應調查其他補
    強證據以擔保其指證、陳述確有相當之真實性，而為通常一
    般人均不致有所懷疑者，始得採為論罪科刑之依據（最高法
    院102年度台上字第4067號判決意旨參照）。
四、檢察官認被告涉有上開罪嫌，無非係以被告之供述、張家豪
    之指證、為恭紀念醫院診斷證明書、吳國君診所診斷證明書
    、甲車之行車紀錄器拍攝影像與擷取畫面、道路交通事故現
    場圖、道路交通事故調查報告表㈠、㈡、現場相片等證據，以
    及被告為右轉車輛，即使有打方向燈，右轉時亦應讓直行之
    張車先行云云，為主要論據。訊據被告堅決否認犯行，辯稱
    ：我是行駛在外側車道，不是從內側切到外側，張家豪的機
    車是行駛在我的正後方，我不可能注意到他，也有照規定打
    方向燈才右轉，他自己追撞上來等語。
五、經查：
　㈠被告於109年8月8日12時50分許，駕駛甲車沿苗栗縣頭份市永
    貞路往南行駛，行駛至永貞路一段57號神龍本港海鮮餐廳附
    近時，由張家豪騎乘之乙車亦沿永貞路一段外側車道往南直
    行，甲車右轉沿臺一己線公路往西行駛，乙車自後追撞甲車
    右後保險桿處倒地，張家豪因而受有左側前胸壁挫傷、前臂
    擦傷、膝及小腿擦挫傷、右側手部擦傷，及左側小腿、上臂
    、前臂與膝部一度燒傷等情，為被告所不爭執（見他卷第22
    、45頁、原審卷第53、54、169至172頁），核與張家豪於警
    詢、偵訊及原審審理時所述情節大致吻合（見他卷第9、21
    、22、43頁、原審卷第147至158頁），並有苗栗縣警察局頭
    份分局道路交通事故調查報告表㈠、㈡、道路交通事故現場圖
    、道路交通事故當事人登記聯單、道路交通事故照片、事故
    現場google地圖、為恭紀念醫院乙種診斷證明書、吳國君診
    所診斷證明書在卷可資佐證（見他卷第11、20、25至29、47
    至51、57至73頁），且經原審勘驗魏車行車紀錄器錄影畫面
    確認無訛（見原審卷第145、146、181至191頁）。是此部分
    事實，首堪認定。
　㈡檢察官認被告於駕駛甲車接近永貞路一段與臺一己線交岔路
    口時，先有「切入外側車道」之行為。然依原審勘驗甲車行
    車紀錄器錄影畫面結果，甲車於109年8月8日12時58分55秒
    左右從永貞路一段路旁起駛並向左切入外側車道後，係一直
    沿著外側車道向前直行，至開始右轉臺一己線並發生車禍為
    止，均不曾變換行駛之車道，有原審勘驗筆錄、勘驗截圖附
    卷可稽（見原審卷第145、146、181至191頁），足證被告所
    辯非虛，其確無驟然「切入外側車道」之不當駕駛行為，檢
    察官此部分主張顯屬誤會。
　㈢按汽車行駛至交岔路口，轉彎車應讓直行車先行，道路交通
    安全規則第102條第1項第7款定有明文。惟該規定係適用於
    不同行車方向或同方向不同車道（包括同向二以上車道及快
    慢車道等）行駛之情形，至同向同車道行駛之情形，則應適
    用同規則第94條關於注意兩車並行之間隔及後車與前車之間
    應保持隨時可以煞停之距離等規定，而無上開規則第102條
    第1項第7款規定之適用（最高法院110年度台上字第3201號
    判決意旨參照）。查本案車禍發生前，甲車行駛在永貞路一
    段南向外側車道，業如前述；依張家豪於偵查中陳稱：被告
    駕車在我前面，突然右轉等語（見他卷第22頁），於原審審
    理時證稱：我在他車子的後方，稍微偏右邊，我是右轉進來
    這條路，然後才在他後面，一直到發生事故的這個路口為止
    ，我都是走在後面，就是外側車道上，就是等於說在他車子
    後方，確實外側那邊有很多車子停在那邊，我機車沒辦法過
    ，所以我騎到他後面等語（見原審卷第147、155頁），再參
    酌原審勘驗甲車行車紀錄器錄影畫面結果，顯示永貞路一段
    接近車禍現場路段，確有多臺汽車停靠路旁、擋住路肩的空
    間（見原審卷第145、146、181、187、189頁），使機車、
    慢車無法持續行駛在路肩，必須切入外側車道行駛，足徵乙
    車當時亦行駛在永貞路一段南向外側車道，此情並與道路交
    通事故現場圖所繪乙車行向箭頭相符（見他卷第51頁）。是
    本案車禍發生前，甲車、乙車顯係於同向同車道行駛之前、
    後車輛，而非行駛於不同行車方向或行駛於同方向不同車道
    ，揆諸前揭說明，並無道路交通安全規則第102第1項第7款
    規定之適用，甲車既為在前之轉彎車，無禮讓同向同車道、
    在後之直行車乙車先行之義務，被告自無所謂「轉彎車未讓
    直行車先行」之違失行為可言，檢察官執此認定被告對於本
    案車禍之發生有過失，亦不足採。
　㈣張家豪雖於向檢察官申告時供稱：甲車沒有打方向燈直接右
    轉等語（見他卷第9頁），再於原審審理時證稱：被告完全
    都沒有打方向燈等語（見原審卷第148頁），惟此為被告所
    否認，並供稱：我是打了方向燈後，才開始準備右轉等語（
    見原審卷第170頁）。另經原審勘驗甲車行車紀錄器錄影畫
    面結果，因背景聲音吵雜，無法聽出有無打方向燈的聲音（
    見原審卷第145、146頁），不足以佐證張家豪上開指訴情節
    為可信；另張家豪於109年8月8日16時29分警詢時係供稱：
    我看到對造車子稍微向右後，打方向燈就直接右轉等語（見
    他卷第43頁），當時距離本案車禍發生不到4個小時，張家
    豪對肇事經過之記憶理應較日後歷次陳述時更清楚，且其自
    承「是」意識清醒接受談話（見他卷第43頁）、經親閱筆錄
    無訛後始在被詢問人欄簽名（見他卷第44頁），堪認上開筆
    錄（即道路交通事故談話紀錄表）內容並非出於口誤或筆誤
    ，反倒足以證明甲車「有」打方向燈之事實，故張家豪指訴
    被告完全沒有打方向燈乙節，尚難採憑。又道路交通安全規
    則第102條第1項第4款規定：「汽車行駛至交岔路口，右轉
    彎時，應距交岔路口30公尺前顯示方向燈或手勢，換入外側
    車道、右轉車道或慢車道，駛至路口後再行右轉」，被告是
    否「距交岔路口30公尺前」顯示方向燈？仍非無疑，然被告
    既不曾自白「未依規定」使用方向燈，又除張家豪之單一指
    訴外，卷內並無任何事證可資認定被告係於交岔路口30公尺
    「內」始顯示方向燈，自應本於「罪證有疑，利於被告」之
    刑事訴訟基本原則，認定被告有依規定使用方向燈，在使用
    方向燈一事上無可責之處。檢察官雖於本院審理時，聲請承
    辦警員重新標繪現場圖，並比對行車紀錄器影像被告右偏之
    大概位置，即可看出被告是否在路口前30公尺打方向燈，另
    聲請送覆驗等語（見本院卷第71、72頁）。惟依前揭原審勘
    驗筆錄所載，因背景聲音吵雜，故無法確認被告係於何時、
    何地打方向燈。且依被告所述，被告係於打方向燈之後，才
    開始準備右轉，故被告所駕駛之甲車右偏之地點，並非被告
    打方向燈時甲車所在之地點，尚難以甲車右偏之地點，判斷
    被告是否於路口前30公尺打方向燈，故檢察官之前揭聲請，
    無調查之必要，應予駁回。
　㈤檢察官於偵查中囑託交通部公路總局竹苗區車輛行車事故鑑
    定會鑑定本案肇事原因，經交通部公路總局新竹區監理所覆
    以：「本案雙方對魏振高所駕駛之自用小客車右轉彎有無依
    規顯示方向燈光說法不同，而卷證雖有甲車之行車影像紀錄
    器檔案，惟僅有雜訊而未錄下碰撞或方向燈光切音，又乏鄰
    近路口周邊所設監視器等車外攝錄之動態影像晝面，以及證
    人之證述可資旁證事故當時之情形，故甲車有無依規顯示方
    向燈光不明，因卷附佐證資料不足，案情尚難釐清，本所竹
    苗區車輛行車事故鑑定會無法據以鑑定。茲僅就甲車有無依
    規顯示右方向燈光之肇責分析如下供參：⒈若甲車有依規顯
    示右方向燈光，則：⑴張家豪駕駛普通重型機車，行近號誌
    管制路口，未充分注意車前狀況致追撞在右轉道口右轉之前
    車，為肇事原因（道路交通安全規則第94條第3項）。⑵魏振
    高駕駛自用小客車，行經右轉道口右轉彎，被後方駛至之車
    輛撞擊，無肇事因素。⒉若甲車未依規顯示右方向燈光，則
    ：⑴張家豪駕駛普通重型機車，行近號誌管制路口，未充分
    注意車前狀況致追撞在右轉道口右轉之前車，為肇事主因（
    道路交通安全規則第94條第3項）。⑵魏振高駕駛自用小客車
    ，行經右轉道口，未依規顯示方向燈光即行右轉彎，影響行
    車安全，為肇事次因（道路交通安全規則第102條第1項第4
    款及第109條第2項第2款）」，有該所110年1月25日竹監鑑
    字第1090378876號函存卷可參（見他卷第85、86頁）。上開
    鑑定機關固以佐證資料不足，案情尚難釐清為由，表示無法
    據以鑑定，然其本於專業，就不同情形提出之肇責分析意見
    ，仍具相當參考價值。本案被告「有依規定使用方向燈」之
    事實，既經本院認定如前，參酌上開鑑定機關之肇責分析意
    見，再衡以甲車轉彎時，乙車還在甲車後方，兩車尚未「並
    行」，並不存在被告應依道路交通安全規則第94條第3項規
    定注意兩車並行間隔之問題；注意後車與前車之間保持安全
    距離更非前車駕駛人之義務；依原審勘驗甲車行車紀錄器錄
    影畫面結果，復顯示車禍發生前甲車車速沒有明顯變化（見
    原審卷第146頁），無從認定被告有同規則第94條第2項規定
    之任意驟然減速、煞車行為，實難認被告有何其他違反汽車
    駕駛人注意義務之過失情節，益徵本案肇事原因應係張家豪
    未充分注意車前狀況，並不能歸咎於被告。檢察官上訴意旨
    雖指稱依甲、乙二車車損部位，可知當時乙車車頭撞擊甲車
    右後保險桿尤其等行進之軌跡，應可認乙車應係在甲車右後
    方，而非正後方，否則應會撞擊甲車保險桿中央或左後部分
    ，故被告當可從右後視鏡看到張家豪之機車，並注意兩車並
    行之間隔，隨時採取必要之安全措施。然張家豪於原審審理
    時證稱：「（問：然後在他直行到案發現場轉彎的路口之前
    ，道路的右側也就是路肩那個地方，陸續有好幾臺車子停車
    ，然後擋住路肩？）對」、「（問：是因為這個緣故，所以
    你主要是行駛在外側車道，就他的後面，是嗎？）對」、「
    應該是說還沒到那個路口都是在他後方，因為我們在過那個
    紅綠燈的時候，確實外側那邊有很多車子停在那邊，我機車
    沒辦法過，所以我騎到他後面，可是我騎在他車上後面的時
    候我有保持一個車子的距離，就是他轎車的距離，然後過了
    的時候，他要右轉的時候因為他沒有打方向燈，可是我就已
    經快到了，因為我過他車子過後我就是騎旁邊，我要直行，
    因為他沒有打右轉方向燈告知說他要右轉」、「（問：你是
    打算要從他的右側超過他？）對，我要靠右側超過他，因為
    直行車啊」、「（問： 你當時是有加速的動作，打算要從
    旁邊超過他？）對」等語（見原審卷第154、155頁）。是依
    張家豪所述，其所騎乘之乙車確實行駛在被告駕駛之甲車後
    方，並未與甲車並行，且張家豪見甲車欲右轉時，欲從甲車
    右側超車直行，則張家豪騎乘之乙車於甲車右轉時，亦於其
    後偏右行駛欲自右側超車，因未與前右轉之甲車保持安全距
    離，致閃避不及而撞擊甲車右後保險桿，自難認被告有未注
    意兩車並行之間隔，未採取必要之安全措施之過失。
　㈥至張家豪雖一再指陳：被告做完筆錄後有到醫院探視我，並
    承認沒有看到後方有來車；被告在急診室有坦承車禍他有過
    失；被告當我太太的面前、當我的面前，還有在旁邊有受傷
    的人員面前說因為他開車有過失，所以他包個慰問金，然後
    又說他有過失，我車子的損害跟醫療部分他會全額賠償，他
    好像是說他沒有看到後方有來車，主張被告曾自承有過失等
    語（見他卷第9、22頁、偵卷第20頁、原審卷第151、152頁
    ）。惟證人即張家豪配偶黎馨彤（原姓名黎益欣）於偵訊時
    證稱：被告拿1盒水果來，他說不好意思，他沒有注意到後
    方有來車等語（見偵卷第20頁），於原審審理時證稱：被告
    提著水果禮盒，包了1個紅包要給我先生，跟我說很抱歉，
    父親節讓我先生在醫院度過，說不好意思，他沒有注意到後
    方有來車等語（見原審卷第161、162頁），其僅確認被告曾
    提及「沒有注意到後方有來車」，尚難據以補強張家豪所指
    訴被告自承有過失、自知理虧之情節。而「沒有注意到後方
    有來車」一語，語意本可涵蓋不能注意及能注意、但疏未注
    意等情況，被告雖有此等言語，未必代表自認為有過失。從
    而，張家豪上開指訴及被告在醫院與張家豪、家屬互動之過
    程，亦不足據為對被告不利事實之認定。
六、綜上所述，本案被告固有駕駛甲車與張家豪所騎乘乙車發生
    車禍，致張家豪受傷之行為，但檢察官提出之各項直接、間
    接證據及所舉出之證明方法，尚未能達到令通常一般之人均
    不致有所懷疑，而得確信被告「有過失」之程度，無法說服
    本院形成被告有罪之心證。此外，復查無其他積極證據可資
    證明被告有檢察官所指犯行，揆諸前揭法律規定及判解意旨
    ，被告犯罪不能證明，應諭知無罪之判決。原審認檢察官提
    出之證據，尚不足以證明被告有過失傷害之犯行，因而為被
    告無罪之諭知，認事用法並無違誤。檢察官上訴認應為被告
    有罪之判決，為無理由，應予駁回。
七、應適用之法律：
    刑事訴訟法第368條。
本案經檢察官唐先恆提起公訴，檢察官黃智勇提起上訴，檢察官
李芳瑜到庭執行職務。　　
中　　華　　民　　國　　110 　年　　12　　月　　30　　日
            刑事第三庭    審判長法　官  楊  真  明
　　　　　　　　　　　　        法　官  李  明  鴻
　　　　　　　　　　　　　      法　官  楊  欣  怡
以上正本證明與原本無異。
不得上訴。
                                書記官  孫  銘  宏
　　　　　　　　　　　　　　　　
中　　華　　民　　國　　110 　年　　12　　月　　30　　日